臺灣高等法院臺南分院刑事判決
                                  111年度交上易字第274號
上  訴  人  臺灣臺南地方檢察署檢察官
被      告  蔡素梅



選任辯護人  方金寶律師
            吳冠龍律師
上列上訴人因被告過失傷害案件，不服臺灣臺南地方法院110年
度交簡上字第178號中華民國111年3月31日第一審判決（聲請簡
易判決處刑案號：臺灣臺南地方檢察署110年度調偵字第797號）
，提起上訴，本院判決如下：
    主  文
上訴駁回。
    理  由
一、聲請簡易判決處刑意旨略以：被告蔡素梅於民國109年12月2
    6日下午1時48分許，騎乘車牌號碼000-0000號普通重型機車
    ，在臺南市中西區西門路與民生路口機慢車停等格自東往西
    方向起駛，原應注意起駛前應注意車前後左右有無障礙或車
    輛行人，並應讓行進中之車輛或行人優先通行，而依當時情
    形天候晴、日間自然光線、路面乾燥、無缺陷、無障礙物、
    視距良好，客觀上並無不能注意之情事，竟疏於注意及此，
    貿然起駛，適同向左前方告訴人楊亦凡騎乘車牌號碼000-00
    00號普通重型機車亦起駛，雙方因而發生碰撞，致告訴人楊
    亦凡受有頭部外傷、右手腕挫傷、右手肘、右膝及右足踝挫
    擦傷之傷害，因認被告涉犯刑法第284條前段之過失傷害罪
    嫌。
二、按犯罪事實應依證據認定之，無證據不得認定其犯罪事實，
    又不能證明被告犯罪者，應諭知無罪判決，刑事訴訟法第15
    4 條、第301 條第1 項分別定有明文。而刑事訴訟上證明之
    資料，無論為直接證據或間接證據，均須達於通常一般之人
    均不致有所懷疑，而得確信其真實之程度，始得據為有罪之
    認定，若其關於被告是否犯罪之證明未能達此程度，而有合
    理之懷疑存在，致使無從形成有罪之確信，根據「罪證有疑
    ，利於被告」之證據法則，即不得據為不利被告之認定，此
    有最高法院76年台上字第4986號判決足資參照。再按，刑事
    訴訟法第161 條第1 項規定：檢察官就被告犯罪事實，應負
    舉證責任，並指出證明之方法。因此，檢察官對於起訴之犯
    罪事實，應負提出證據及說服之實質舉證責任。倘其所提出
    之證據，不足為被告有罪之積極證明，或其指出證明之方法
    ，無從說服法院以形成被告有罪之心證，基於無罪推定之原
    則，自應為被告無罪判決之諭知，亦有最高法院92年台上字
    第128 號判決意旨可參。
三、聲請簡易判決意旨認被告涉有上開犯行，無非係以：被告之
    供述、告訴人楊亦凡之指述、道路交通事故現場圖、道路交
    通事故調查報告表㈠、㈡、臺南市立安南醫院診斷證明書、現
    場及車損照片、臺南市車輛行車事故鑑定會鑑定意見書等為
    其主要論據。被告則堅決否認涉有上開犯行，辯稱：我是正
    常行駛，並沒有和告訴人機車發生擦撞，也沒有過失。
四、證據能力方面：
　　有罪判決中犯罪事實之認定，係據以確定具體的刑罰權之基
    礎，自須經嚴格之證明，故其所憑之證據不僅應具有證據能
    力，且須經合法之調查程序，否則即不得作為有罪認定之依
    據。倘法院審理之結果，認為不能證明被告犯罪，而為無罪
    之諭知，即無刑事訴訟法第154 條第2 項所謂「應依證據認
    定」之犯罪事實之存在。因此，同法第308 條前段規定，無
    罪之判決書只須記載主文及理由。而其理由之論敘，僅須與
    卷存證據資料相符，且與經驗法則、論理法則無違即可，所
    使用之證據亦不以具有證據能力者為限，即使不具證據能力
    之傳聞證據，亦非不得資為彈劾證據使用。故無罪之判決書
    ，就傳聞證據是否例外具有證據能力，無須於理由內論敘說
    明（最高法院100 年度臺上字第2980號判決意旨參照）。故
    本案無罪判決中所引用之證據之證據能力有無，並無論究之
    必要。
五、本院之判斷：
  ㈠經查：被告於109年12月26日13時48分許，騎乘車牌號碼000-
    0000號普通重型機車，在臺南市中西區西門路與民生路口機
    慢車停等格自東往西方向起駛，適同向左前方之告訴人楊亦
    凡騎乘車牌號碼000-0000號普通重型機車亦起駛，告訴人嗣
    於西門路與民生路之交岔路口倒地，受有頭部外傷、右手腕
    挫傷、右手肘、右膝及右足踝挫擦傷等傷害之事實，為被告
    所不否認（見本院卷第74-75頁），核與告訴人之指訴相符
    （見警卷第13-14頁），並有道路交通事故現場圖（見警卷
    第3頁）、道路交通事故調查報告表㈠㈡（見警卷第5-7頁）、
    臺南市立安南醫院診斷證明書（見警卷第15頁）、現場及車
    損照片共14張（見警卷第35-47頁）附卷可稽，此部分之事
    實，首堪認定。
  ㈡本案車禍發生經過，經原審勘驗現場路口監視器結果略以：
　⒈畫面開始時民生路東向西方向燈號為紅燈；
  ⒉畫面時間13時47分21秒時，畫面右下方被告騎乘機車沿民生
    路由東往西行駛，之後停在機車停等區（尚未進入交岔路口
    ），並在該處停等紅燈；
  ⒊畫面時間13時47分45秒時，告訴人騎乘機車自畫面左側往畫
    面右側行駛（即西門路由南往北），告訴人行駛至分隔島時
    ，欲至交岔路口內之機車待轉區，往右偏行駛在行人穿越道
    線上，將機車龍頭往左偏面向民生路（由東往西）並停在快
    車道右前方行人穿越道線前（在被告左前方）；此時被告前
    方行人穿越道線前之機車待轉區有一部機車停在該處（位於
    告訴人機車右側，以下稱甲）；
  ⒋畫面時間13時48分07秒時，民生路燈號轉為綠燈，甲騎士往
    前移動，被告騎在甲後方往前行駛，被告行駛至行人穿越道
    線前時，告訴人始起駛，並向右偏斜行駛；
  ⒌畫面時間13時48分08秒時，被告機車與告訴人機車平行、中
    間尚有距離；
  ⒍畫面時間13時48分09秒時，被告機車已超越告訴人機車，告
    訴人行駛在被告機車左側後輪處，接著告訴人頭往左後轉（
    可見白色口罩）看正後方機車，此時被告機車在告訴人機車
    右前方、被告幾乎呈直線行駛，告訴人不斷右斜行駛；之後
    告訴人往右側摔倒，被告雙腳自機車腳踏板放下、頭向左方
    看，但仍持續往前行駛；告訴人倒地後先坐在原處，之後站
    起來，站在倒地的機車旁，然後把機車扶起來。
　  以上勘驗結果，有原審勘驗筆錄及截圖附卷可參（見原審卷
    第82-83、87-91頁）。依上開勘驗內容⒈至⒊可知，民生路行
    向燈號為紅燈時，被告駕駛機車停等於外側車道前方之機車
    停等區（未跨越停止線、尚未進入交岔路口），而告訴人駕
    駛機車則停等於交岔路口內、行人穿越線道前之機慢車待轉
    區左側（民生路由東往西方向內側車道之延伸處），告訴人
    機車在左前、被告機車於右後，二車之間仍有其他車輛，並
    有一定距離；依勘驗內容⒋、⒌可知，民生路行向燈號轉為綠
    燈時，被告先告訴人起駛，告訴人機車向右斜前行起駛，二
    車於行人穿越線道前平行之際，中間仍有間隔距離；依勘驗
    內容⒍可知，被告機車已超越告訴人機車，告訴人機車駛於
    被告機車左後輪處時，告訴人頭轉向左後方、其機車不斷向
    右斜前行，隨即告訴人機車向右摔倒，而被告機車行向始終
    保持直線前行、亦未見搖晃等情。據上，告訴人於綠燈起駛
    過程中，不斷向右偏斜行駛，於被告機車超越告訴人機車後
    ，告訴人往右側摔倒，被告始終保持直線行駛，人車並無搖
    晃等情，應可認定。
  ㈢按機車行駛之車道，應依標誌或標線之規定行駛；無標誌或
    標線者，變換車道時，應讓直行車先行，並注意安全距離。
    道路交通安全規則第99條第3款定有明文。經查：被告於行
    向號誌轉為綠燈時，即自民生路外側車道前之機車停等區起
    駛，且始終保持直線行駛，並在行人穿越道線前與告訴人機
    車平行（二車間尚有一定距離）、持速超越告訴人機車（二
    車仍有一定距離），人車未見搖晃，告訴人機車自始並未在
    被告機車行進方向正前方，而係自左前方不斷向右偏移後於
    被告機車後方摔倒在地，則以被告自始至終保持直線往前行
    駛，並無搖晃或偏移之情，實難認被告有何注意義務之違反
    。反觀告訴人機車停在機車待轉區左側（後方依序是行人穿
    越線道、民生路由東往西之內側車道），起駛後即不斷以向
    右偏斜行方式前進、於其人車倒地前仍向左回頭，而後在被
    告機車左後方跌倒致生車禍，業如前述，堪認本案車禍係告
    訴人向右偏斜行車所致，而無從認定係因與被告發生碰撞或
    被告違反注意義務所造成。
  ㈣告訴人固於偵查中指稱：我從西門路要待轉民生路，我在待
    轉區，當時西門路的方向是綠燈，民生路還是紅燈，我等民
    生路綠燈我才騎，蔡素梅原本也在停紅燈，綠燈後我和蔡素
    梅一起起步，蔡素梅就從我的右後方出來，我的機車有點斜
    停，因為待轉區停滿了機車，蔡素梅就撞到我的車頭（見偵
    1卷第8頁反面）。而本案車禍經送財團法人成大研究發展基
    金會（下稱成大發展基金會）鑑定結果，固認定被告及告訴
    人之機車於待轉區外側左前方，發生同向擦撞，有財團法人
    成大研究發展基金會111年8月22日成大研基建字第11100017
    23號函檢送鑑定報告書在卷可佐（見本院卷第121-166頁）
    ，惟此鑑定結果，係以：⒈被告與告訴人機車接近時，鑑定
    報告所截取之關鍵畫面48：08-5，被告機車左側後視鏡與告
    訴人機車右側後視鏡極為接近，告訴人機車右側後視鏡反射
    非常明顯，可能已被碰觸產生逆時針旋轉（見本院卷第151
    頁）；⒉現場照片編號9顯示被告機車左側車身有刮擦痕（見
    本院卷第145頁），編號13顯示告訴人機車右前飾板兩道藍
    色線間刮擦痕（見本院卷第152-153頁）；⒊告訴人機車及身
    體右傾時，行向在前之被告將雙腳伸出藉以提高機車穩定度
    ，於告訴人機車倒地後，被告將雙腳放下並有向左看之情形
    （見本院卷第154-160頁）等情為據。惟查：⒈依上開鑑定報
    告所截取之關鍵畫面48：06-1、48：07-1、48：08-1、48：
    08-2所示（見本院卷第148-150頁），告訴人機車右側後視
    鏡均有強烈反光之情形，不僅止48：08-5所獨有之現象，且
    依告訴人機車車損照片所示，其右側後視鏡係呈現順時針旋
    轉變形之狀態（見警卷第45頁、本院卷第142頁），與上開
    鑑定報告所稱可能因碰觸而產生逆時針旋轉之情形相違，況
    且倘若被告機車左側後視鏡與告訴人機車右側後視鏡發生擦
    撞，何以依現場照片所示（見警卷第41-43頁），該部位卻
    全無擦撞之痕跡？⒉現場照片編號9之被告機車照片因有反光
    現象而導致車身顏色深淺不一（見警卷第43頁），此對照於
    被告所提出之車身反光照片益臻明顯（見本院卷第225-226
    頁），且依道路交通事故調查表㈡所示（見警卷第7頁），被
    告機車車輛撞擊部位係記載「不明」，則倘若被告機車左側
    車身存有刮擦痕，於上開調查表上理應就車輛撞擊部位填載
    「左側車身」方是，顯見處理本案交通事故之員警亦無法憑
    藉斯時被告機車之狀況判斷其係左側車身發生撞擊，是鑑定
    報告所稱被告機車左側車身存有刮擦痕乙情容有疑問；再者
    ，告訴人機車係右側車身倒地，則其機車右側車身存有刮擦
    痕，究竟係與其他車輛發生擦撞抑或於倒地後所產生，亦有
    不明；⒊於被告與告訴人機車併行之過程中，2車前車身曾一
    度極為靠近（見本院卷第151頁），則被告亦有可能為預防
    車身傾斜及穩定機車始伸出雙腳；至於被告於告訴人機車倒
    地後曾放下雙腳並向左看，亦有可能係因聽聞告訴人機車倒
    地聲而有此反應；更何況倘若被告與告訴人確曾發生擦撞，
    以告訴人為83年出生（見警卷第15頁），於車禍發生時年僅
    26歲，對照被告於車禍發生時已高齡69歲，告訴人對於車輛
    之操控力理當優於被告，何以告訴人於向右偏行後即摔倒在
    地，被告卻能平穩前行，毫無搖晃之跡象？準此，於監視器
    錄影畫面無法察見2車有擦撞、被告車身並無刮擦撞擊之痕
    跡、告訴人車身刮擦痕亦難以證明係與被告車輛擦撞所造成
    之情形下，尚難以被告有放下雙腳及向左看之反應，即認其
    曾與告訴人機車發生擦撞。至於告訴人所稱遭被告撞擊車頭
    部分，以告訴人機車僅右側車身有刮擦痕，前車頭並無任何
    撞擊痕跡之情，有道路交通事故調查表㈡、現場照片附卷可
    佐（見警卷第7、45、47頁），告訴人此部分陳述非但與前
    揭客觀證據不符，甚且依監視器錄影畫面亦未顯示被告機車
    曾與告訴人機車發生擦撞，是告訴人此部分之指訴並無補強
    證據足以佐證其真實性，尚難採信。
  ㈤按行車前應注意之事項，依下列規定：七、起駛前應顯示方
    向燈，注意前後左右有無障礙或車輛行人，並應讓行進中之
    車輛行人優先通行。道路交通安全規則第89條第1項第7款定
    有明文。臺南市車輛行車事故鑑定會就本件車禍固依據道路
    交通安全規則第89條第1項第7款之規定，認被告駕駛普通重
    型機車，綠燈起步未注意左右來車，為肇事次因，有該會11
    0年7月29日南市交鑑字第1100923322號函檢送之臺南市車輛
    行車事故鑑定會南鑑0000000案鑑定意見書在卷可參（見偵2
    卷第8頁至第9頁反面），另成大研究發展基金會亦同此認定
    ，有財團法人成大研究發展基金會111年8月22日成大研基建
    字第1110001723號函檢送鑑定報告書附卷足佐（見本院卷第
    165-166頁），惟上開規則所指之「起駛前」應係指行車前
    自路旁起駛之時，而非本件車輛停等紅燈之起駛時，此由該
    條係規定「行車前」應注意之事項，及同條項其餘各款均係
    明定車輛行駛前應注意之相關事項，甚至該條款亦明確規定
    起駛前應「顯示方向燈」、應讓「行進中之車輛行人優先通
    行」，即可明白該條款確係規範自路旁起駛，而非本件被告
    於停等紅燈起駛時之情形，易言之，被告並無上開規則所稱
    起駛前應注意左右車輛之注意義務。是前開鑑定報告書及鑑
    定意見書援引道路交通安全規則第89條第1項第7款之規定，
    認定被告有綠燈起步未注意左右來車，實有違誤，亦難憑採
    。更何況本件車禍事故經送請臺南市車輛行車事故鑑定覆議
    委員會鑑定結果認定：「告訴人楊亦凡駕駛普通重型機車，
    右偏行駛未注意安全距離，為肇事原因。被告蔡素梅無肇事
    因素」，此有臺南市政府110年12月30日府交智安字第11016
    01474號函暨檢送覆議意見書1份在卷可按（見原審卷第33-3
    6頁），益徵本件車禍發生之肇事原因，應係告訴人未依規
    定「右偏行駛未注意安全距離」所致，被告並無過失，應無
    疑義。
六、綜上所述，依公訴人所提出之證據，尚難認定被告就本件車
    禍之發生存有過失，而無法說服本院形成被告有罪之確信，
    本院就被告是否涉犯過失傷害罪，仍有合理懷疑存在，依據
    上述說明，尚不能證明被告犯罪，自應為被告無罪之諭知。
七、原審認檢察官所提證據均無法證明被告有過失傷害之犯行，
    而為被告無罪之諭知，其採證法則於法相容，亦與經驗法則
    、論理法則無悖，檢察官上訴意旨雖以：於車禍發生前因機
    慢車停等格已停滿機車，告訴人無法進入，僅能在其行向靠
    近停等格之道路旁停車，該處已靠近內線快車道，斯時位置
    與被告機車約有2台機車距離，被告當時所在位置可見前方
    停等格之機車停等狀況，亦於雙方起駛時，可見到告訴人機
    車已緩慢向右行駛進入慢車道，則被告可注意左前方告訴人
    之行車動態，卻疏未注意，仍恣意前行，而與告訴人機車發
    生碰撞，可知被告應有綠燈起步，未注意左右來車之過失。
    惟查：並無證據證明2車曾有擦撞之發生，且被告並無注意
    左右來車之義務，均已詳述如前。更何況本案告訴人原於機
    車待轉區左方停等紅燈，於路口號誌轉換為綠燈後，不緩慢
    直行通過交岔路口後再駛入慢車道內，卻逕自於起駛後不斷
    以向右偏斜之方向行進，而本於用路人之信賴原則，被告應
    可信賴參與交通行為之告訴人亦將同時為必要之注意，相互
    為遵守交通秩序之適當行為，實無考慮告訴人將會有違反交
    通規則之不當行為之義務，且以告訴人起駛後至與被告機車
    平行行駛之時間未及2秒，有上開勘驗筆錄可參，告訴人又
    係一路向右偏行而來，被告就此告訴人違規行為所導致之危
    險，實無從預見，且於行進過程中亦無充足時間可採取適當
    之措施，自難令其負過失責任。是檢察官上訴認應為被告有
    罪之判決，為無理由，應予駁回。
八、應適用之法律：刑事訴訟法第368條。
本案經檢察官周文祥聲請簡易判決處刑，檢察官董和平提起上訴
，檢察官蔡麗宜到庭執行職務。
中　　華　　民　　國　　111 　年　　10　　月　　26　　日
                  刑事第六庭    審判長法　官  吳勇輝
                                      法　官  黃國永
                                      法　官  吳錦佳
以上正本證明與原本無異。
不得上訴。
　　　　　　　　　　　　　　　　　　　書記官  王杏月
中　　華　　民　　國　　111 　年　　10　　月　　26　　日
全案卷證對照表：
NO 本院卷證簡稱 原卷名稱 1 警卷 臺南市政府警察局第二分局南市警二偵字第1100011271號卷 2 偵1卷 臺灣臺南地方檢察署110年度偵字第4517號卷 3 偵2卷 臺灣臺南地方檢察署110年度調偵字第797號卷 4 簡字卷 臺灣臺南地方法院110年度交簡字第2377號卷 5 原審卷 臺灣臺南地方法院110年度交簡上字第178號卷 6 請上卷 臺灣臺南地方檢察署110年度請上字第97號卷 7 本院卷 臺灣高等法院臺南分院111年度交上易字第274號卷